臺灣高等法院刑事判決
108年度上易字第2245號
上  訴  人  臺灣新北地方檢察署檢察官                    上  訴  人  
即  被  告  吳冠穎  



選任辯護人  黃振哲律師
上列上訴人因被告妨害自由案件，不服臺灣新北地方法院108年
度易字第463號，中華民國108年9月12日第一審判決（起訴案號
：臺灣新北地方檢察署107年度偵字第34053號），提起上訴，本
院判決如下：
    主  文
上訴駁回。
    事  實
一、甲○○前因購買新北市○○區○○路000 巷0 ○0 號5 樓建物之裝
    潢施工問題，與乙○○、丙○○等鄰居發生糾紛，竟基於恐嚇之
    犯意，於民國107年10月23日17時15分許至16分許，在新北
    市○○區○○路000 巷00號1 樓至2 樓之樓梯間，持盛裝不明液
    體之噴灑器，以噴頭接連朝乙○○之方向及空中噴灑，以此等
    加害身體之事，使乙○○懷疑甲○○所噴灑之不明液體有害身體
    健康而心生畏懼，致生危害於安全。復接續前揭恐嚇之犯意
    ，於同日18時10分許，見丙○○返回前揭公寓，即在前揭公寓
    1 樓之樓梯間，持上開噴灑器朝該樓梯間之牆壁及空中噴灑
    ，而以此等加害身體之事，使丙○○懷疑甲○○所噴灑之不明液
    體有害身體健康而心生畏懼，致生危害於安全。嗣因警方於
    107 年10月23日19時許接獲報案而到場處理，當場逮捕甲○○
    並查扣其所有之上開噴灑器1 個，始查悉上情。
二、案經乙○○、丙○○訴由新北市政府警察局永和分局報告臺灣新
    北地方檢察署檢察官偵查起訴。
    理  由
壹、證據能力
一、被告以外之人於審判外之陳述，雖不符刑事訴訟法第159 條
    之1 、159 條之2 、159 條之3 、159 條之4 等規定，而經
    當事人於審判程序同意作為證據，法院審酌該言詞陳述或書
    面陳述作成時之情況，認為適當者，亦得為證據。當事人、
    代理人或辯護人於法院調查證據時，知有第159 條第1 項不
    得為證據之情形，而未於言詞辯論終結前聲明異議者，視為
    有前項之同意，刑事訴訟法第159 條之5 定有明文。本案當
    事人、辯護人就下述其餘供述證據方法之證據能力，於言詞
    辯論終結前均未異議，而經本院審酌各該證據方法之作成時
    ，並無其他不法之情狀，均適宜為本案之證據，依刑事訴訟
    法第159條之5 之規定，有證據能力。
二、其餘資以認定本案犯罪事實之非供述證據，亦查無違反法定
    程序取得之情形，依刑事訴訟法第158 條之4 反面規定，應
    具證據能力。
貳、實體方面
一、訊據被告固坦承於107年10月23日17時15分許至16分許，告
    訴人乙○○下樓之際有持噴灑器揮動之事實，惟矢口否認有何
    恐嚇之犯行，辯稱：伊知道有人下來，但不知道是告訴人乙○○下樓，伊只是揮動一下而已。伊也沒噴告訴人丙○○，噴灑
    器裡面是水云云。其選任辯護人為其辯稱：當天被告確實與
    同棟住戶在一樓口角，剛好被告有拿噴灑器要到五樓房屋置
    放，在與同棟住戶口角時，因長期累積下來的情緒激動，有
    比較大的動作，剛好遇到告訴人乙○○下樓，導致告訴人乙○○
    對被告的動作有所誤會，但被告當天並沒向告訴人乙○○噴灑
    任何物體，也沒有恐嚇乙○○或其他告訴人的意思云云。惟查
    ：
　㈠證人即告訴人乙○○於本院審理時證稱：當天伊下樓時，聞到
    很重的味道，味道很難聞，走到轉角時才發現被告，被告也
    看到伊，伊看到被告在噴農藥的東西、朝伊跟孫子噴，在噴
    的時候，伊看到被告手揮動，伊看到被告一噴就摀住孫子鼻
    子，嚇得往上跑，伊等上去時被告還繼續再噴，因為伊上去
    時被告有噴到伊手。被告在沒多久前、大約一個月內曾說要
    噴最毒、最無味的東西，且被告之前長期在樓梯間噴殺蟲劑
    ，噴完孫子都氣喘，伊等都很害怕等語(見本院卷第385至39
    1頁)。
　㈡證人即告訴人丙○○於偵查中證稱：案發當日18時12分許，伊
    回到前揭公寓1樓，被告拿著疑似噴灑農藥的器具，對著1 
    樓樓梯間的牆壁及樓梯間噴灑，因為被告於107年5月間開始
    有很多不同方法在騷擾住戶，例如噴灑殺蟲劑，所以伊很害
    怕是農藥，伊怕生命或健康受到危險等語（見107年度偵字
    第34053號偵查卷第60至61頁）。
　㈢又經原審勘驗案發現場監視錄影檔案，結果顯示：告訴人乙○○於案發時前背幼童走下樓梯，被告於樓梯下方朝告訴人乙○○之方向及空中高舉噴灑器之噴頭，告訴人乙○○即以手遮住
    幼童之口鼻，並折返往樓梯上方行走，被告則持續於樓梯下
    方朝告訴人乙○○之方向及空中高舉噴灑器之噴頭等情，有原
    審審理筆錄及監視錄影檔案之擷取監視錄影畫面（畫面顯示
    時間扣減12分鐘始為正確之時間，見前揭偵查卷第87頁之對
    話紀錄）等件在卷可參（見原審卷第74、81至89頁）。
　㈣而證人丙○○於案發當日亦在與鄰居之通訊軟體群組內傳送：
    「他還在1 樓繼續噴」、「我剛剛上樓有遇到」等訊息，此
    亦有前揭截圖在卷可參（見前揭偵查卷第87頁），足認被告
    確於107年10月23日17時15分許至16分許，在前揭公寓1 樓
    至2 樓之樓梯間，持盛裝不明液體之噴灑器，以噴頭接連朝
    告訴人乙○○之方向及空中噴灑，復於同日18時10分許，見告
    訴人丙○○返回前揭公寓，即在前揭公寓1 樓之樓梯間，持上
    開噴灑器朝該樓梯間之牆壁及空中噴灑，且告訴人乙○○、丙○○確因被告前揭噴灑不明液體之行為而心生畏懼。
　㈤被告雖辯稱：伊無恐嚇之意，噴灑並非針對告訴人云云，惟
    按刑法第305 條之規範目的，在於保護個人免受不當外力施
    加恐懼的意思自由法益，倘以使人畏怖為目的，為惡害之通
    知，受通知人因心生畏懼而有不安全感，即該當於本罪，不
    以客觀上發生實際的危害為必要，又惡害之通知方式並無限
    制，凡一切之言語、舉動，不論直接或間接，足以使他人生
    畏懼心者，均包含在內，至是否有使被害人心生畏懼，應以
    各被害人主觀上之感受，綜合社會通念判斷之（最高法院10
    7年度台上字第1864號判決意旨參照)。查被告在案發當日於
    樓梯下方朝告訴人乙○○方向在空中高舉噴灑器之噴頭，於告
    訴人乙○○折返往樓梯上方行走後，被告仍持續向告訴人乙○○
    之方向及空中高舉噴灑器之噴頭，且於告訴人丙○○返回本案
    公寓時，持上開噴灑器朝該公寓1 樓樓梯間之牆壁及空中噴
    灑等情，業如前述，顯見被告前揭噴灑不明液體之行為，均
    係針對告訴人乙○○、丙○○，而向他人噴灑不明液體本身即屬
    加害身體之惡害通知，依一般社會通念，確足使人心生害怕
    ，益見被告噴灑不明液體之行為，主觀上確有使告訴人2人
    心生畏怖之恐嚇犯意無訛。是被告前揭所辯，洵屬卸責之虛
    詞，委無可採。
　㈥綜上所述，本案事證明確，被告之犯行，堪以認定，應依法
    論科。
二、論罪科刑
　㈠本案被告行為後，刑法第305條雖於108年12月25日經修正公
    布，同年12月27日施行，惟查修正後之規定係依刑法施行法
    第1條之1第2項前段規定將罰金數額提高為30倍，亦即將原
    本之銀元3百元（經折算為新臺幣後為9千元）修正為新臺幣
    9千元，其修正之結果不生有利或不利於行為人之情形，非
    屬法律變更，自不生新舊法比較之問題，而應依一般法律適
    用原則，逕行適用裁判時法。
　㈡核被告所為，係犯刑法第305 條之恐嚇危害安全罪。又被告
    於本案接連噴灑不明液體而恐嚇告訴人乙○○、丙○○之行為，
    應係被告基於同一恐嚇之決意及計畫，於短時間內，在相近
    地點接連噴灑不明液體以恐嚇告訴人乙○○、丙○○，依社會一
    般通念難以從中割裂評價，應認屬同一行為無訛，是被告以
    一行為同時對告訴人乙○○、丙○○犯恐嚇危害安全罪，為想像
    競合犯，應依刑法第55條之規定，從一重之恐嚇危害安全罪
    處斷。
　㈢本件不依刑法第47條第1項加重其刑
　⒈按刑法第47條第1項規定：「受徒刑之執行完畢，或一部之執
    行而赦免後，5年以內故意再犯有期徒刑以上之罪者，為累
    犯，加重本刑至二分之一。」有關累犯加重本刑部分，不生
    違反憲法一行為不二罰原則之問題。惟其不分情節，基於累
    犯者有其特別惡性及對刑罰反應力薄弱等立法理由，一律加
    重最低本刑，於不符合刑法第59條所定要件之情形下，致生
    行為人所受之刑罰超過其所應負擔罪責之個案，其人身自由
    因此遭受過苛之侵害部分，對人民受憲法第8條保障之人身
    自由所為限制，不符憲法罪刑相當原則，牴觸憲法第23條比
    例原則。於此範圍內，有關機關應自本解釋公布之日起2 年
    內，依本解釋意旨修正之。於修正前，為避免發生上述罪刑
    不相當之情形，法院就該個案應依本解釋意旨，裁量是否加
    重最低本刑（司法院大法官釋字第775解釋文意旨參照）。
    次按不論累犯要件應如何定義，立法者之所以在原違犯條款
    所規定之處罰外，再以刑法第47條第1項規定（下稱系爭規
    定一）加重本刑之處罰，理由在於行為人前因犯罪而經徒刑
    執行完畢或一部之執行而赦免後，理應產生警惕作用，返回
    社會後能因此自我控管，不再觸犯有期徒刑以上之罪。然而
    行為人卻故意再犯後罪，足見行為人有其特別惡性，且前罪
    之徒刑執行無成效，其對於刑罰之反應力顯然薄弱，故認有
    必要加重後罪本刑至二分之一處罰。依上開系爭規定一法律
    文義及立法理由觀之，立法者係認為行為人於前罪徒刑執行
    完畢或一部之執行而赦免後，5年內又故意違犯後罪，因累
    犯者之主觀惡性較重，故所違犯之後罪應加重本刑至二分之
    一。是系爭規定一所加重處罰者，係後罪行為，而非前罪行
    為，自不生是否違反憲法一行為不二罰原則之問題。惟系爭
    規定一不分情節，一律加重最低本刑。因目前實務上有期徒
    刑加重係以月為計算單位，如最低法定本刑為6月有期徒刑
    ，累犯加重結果，最低本刑為7月有期徒刑。本來法院認為
    諭知6月有期徒刑得易科罰金或易服社會勞動即可收矯正之
    效或足以維持法秩序（刑法第41條第1項及第3項規定參照）
    ，但因累犯加重最低本刑之結果，法院仍須宣告7月以上有
    期徒刑，致不得易科罰金或易服社會勞動。因此，系爭規定
    一不分情節，基於累犯者有其特別惡性及對刑罰反應力薄弱
    等立法理由，一律加重最低本刑，於不符合刑法第59條所定
    要件之情形下，致生行為人所受之刑罰超過其所應負擔罪責
    之個案，其人身自由因此遭受過苛之侵害部分，對人民受憲
    法第8 條保障之人身自由所為限制，不符憲法罪刑相當原則
    ，牴觸憲法第23條比例原則。於此範圍內，有關機關應自本
    解釋公布之日起2 年內，依本解釋意旨修正之。於修正前，
    為避免發生上述罪刑不相當之情形，法院就該個案應依本解
    釋意旨，裁量是否加重最低本刑（司法院大法官釋字第775 
    號解釋理由書意旨參照）。故依照上開大法官釋字之說明，
    因累犯規定不分情節，一律加重最低本刑，不符憲法罪刑相
    當原則，牴觸憲法第23條比例原則，在修法之前，法院就該
    個案應依本解釋意旨，裁量是否加重最低本刑。
　⒉查被告前因傷害等案件，經臺灣新北地方法院以103年度易字
    第196號判處有期徒刑4月、3月（以上為傷害罪）、拘役30
    日（恐嚇危害安全罪），應執行有期徒刑5 月，經上訴後，
    經本院以103年度上易字第1802號駁回上訴確定，於103 年1
    1月27日易科罰金執行完畢等情，有本院被告前案紀錄表1 
    份在卷可稽，其受有期徒刑執行完畢後，5 年內故意再犯本
    案有期徒刑以上之罪，核屬刑法第47條第1 項之累犯。
　⒊惟本院審酌本件構成累犯之前案係傷害案件，與本件被告恐
    嚇之犯行並非同類案件，難認有特別惡性或刑罰反應力薄弱
    之情，故不加重其刑。
三、不另為無罪之諭知
　㈠公訴意旨另略以：被告除前揭論罪科刑部分外，於同日18時1
    0分許，在前揭公寓1 樓之樓梯間，尚有對告訴人丙○○恫稱
    ：「這次有拿新的傢俬要來對付你們，這支很好用，你要不
    要也來試試看」等語，使告訴人丙○○心生畏懼，致生危害於
    人身安全，因認被告此部分所為，亦涉犯刑法第305條之恐
    嚇罪等語。
  ㈡按犯罪事實應依證據認定之，無證據不得認定犯罪事實；不
    能證明被告犯罪者，應諭知無罪之判決，刑事訴訟法第154
    條第2 項、第301 條第1 項前段分別定有明文。次按認定被
    告有罪之事實，應憑證據，如未能發現相當之證據，或證據
    不足以證明，自不能以推測或擬制之方法，以為裁判之基礎
    ；且認定事實所憑之證據，其為訴訟上之證明，須達於通常
    一般人均不致有懷疑，而得確信其為事實之程度者，始得據
    為有罪之認定，倘其證明尚未達到此一程度而有合理之懷疑
    存在時，尚難為有罪之認定基礎；另苟積極證據不足以為不
    利於被告事實之認定，即應為有利於被告之認定，更不必有
    何有利之證據（最高法院30年上字第816 號、40年台上字第
    86號、76年台上字第4986號判決意旨參照）。
  ㈢訊據被告堅詞否認有向告訴人丙○○恫稱前揭恐嚇言語之犯行
    ，辯稱：伊沒有對告訴人丙○○講這些話等語。經查，證人丙○○於警詢及偵查時雖均指稱：被告跟伊說「這次有拿新的傢
    俬（臺語）要來對付你們，這支很好用，你要不要也來試試
    看」等語（見前揭偵查卷第13、60頁）。惟被告堅決否認，
    亦未有其他事證佐實，則被告是否於上揭時間有以上開言語
    恐嚇告訴人丙○○，尚非無疑，且無其他證據以徵其實之情況
    下，尚難僅以告訴人單一指述，遽認被告有此部分之犯行，
    此部分既無積極證據足認被告涉犯前揭犯行，本應就此諭知
    無罪，惟此部分若有罪，與上開論罪部分有一罪之關係，爰
    不另為無罪之諭知。
四、駁回上訴之理由
　㈠原審經審理結果，認被告罪證明確，因而適用刑法第305 條
    、第55條、第41條第1 項前段、第38條第2 項前段等規定，
    並審酌被告僅因建物裝潢施工問題，與告訴人乙○○、丙○○等
    鄰居發生爭執，竟因此心生不滿，恣意以加害身體之事恐嚇
    告訴人乙○○、丙○○，顯見其自我情緒管理能力及尊重他人法
    益之法治觀念均待加強，殊非可取；兼衡告訴人乙○○、丙○○
    因本案所受之影響程度，暨被告之犯罪動機、目的、手段、
    情節、智識程度、生活狀況及犯罪後矢口否認犯行，且迄未
    與告訴人乙○○、丙○○達成和解，無從依其犯後態度科以較輕
    之刑等一切情狀，量處有期徒刑2月，並諭知易科罰金之折
    算標準。並說明扣案之噴灑器1個，為被告所有供犯罪所用
    之物，依刑法第38條第2項前段之規定沒收。經核原判決認
    事用法，洵無違誤，量刑及沒收亦屬妥適。原審另就被告被
    訴恐嚇部分，不另為無罪諭知，亦無不合。
　㈡檢察官上訴意旨略以：司法院大法官會議釋字第775 號解釋
    效力所及應僅限於個案不符合刑法第59條減刑規定，而法 
    院原欲諭知得易科罰金或易服社會勞動之刑，因累犯加重最
     低本刑之結果，致僅能諭知不得易科罰金或易服社會勞動
    之 刑的情形。原審認定被告涉犯刑法恐嚇危害安全罪，對
    被告諭知2 月有期徒刑之刑度，顯非上開大法官解釋效力所
    及之範圍，其援引該號大法官解釋意旨，顯有判決理由違誤
    之情形。況被告所犯恐嚇危害安全罪，其法定刑除有期徒刑
    外，尚有拘役及罰金刑，原審如認依累犯規定加重最低本刑
    ，將致使被告本案所受之刑罰超過其所應負擔之罪責，而不
    符罪刑相當原則，本可選擇拘役刑或罰金刑為適當之量刑，
    何來有不符罪刑相當原則之情形？是此部分判決理由亦有矛
    盾之違誤。再者，原判決於理由欄既已認定構成累犯，於主
    文卻未有累犯之記載，亦同屬判決理由矛盾之違誤。請將原
    判決撤銷，更為妥適之判決云云，惟： 
　⒈依照上開大法官釋字之說明，因累犯規定不分情節，一律加
    重最低本刑，不符憲法罪刑相當原則，牴觸憲法第23條比例
    原則，在修法之前，法院就該個案應依本解釋意旨，裁量是
    否加重最低本刑。檢察官認法院僅得就諭知不得易科罰金或
    易服社會勞動之個案始有裁量是否依刑法第47條第1項之規
    定加重最低本刑，實有誤會。而本件雖構成累犯，但不加重
    其刑之理由，業經本院說明如前，檢察官以此上訴並無理由
    。
　⒉本件既未依刑法第47條第1項之規定加重其刑，則主文未有累
    犯之記載，自亦無判決理由矛盾之情事，檢察官以此為由提
    起上訴亦無理由。
　⒊又按量刑輕重係屬事實審法院得依職權自由裁量之事項，苟
    已斟酌刑法第57條各款所列情狀而未逾越法定刑度，不得遽
    指為違法。本件原審於量刑之際，已如該判決所述，以行為
    人責任為基礎，審酌相關量刑事由後，始為量刑，原審所諭
    知之刑度，符合法律授與裁量權之目的，並未失出。檢察官
    上訴認原審主刑選擇不當，為無理由，亦應予駁回。
　㈢被告上訴意旨雖否認恐嚇之犯行，然此部分業經本院說明如
    前，是被告之上訴並無理由，應予駁回。　
據上論斷，應依刑事訴訟法第368條，判決如主文。　　　
本案經檢察官何國彬提起公訴，檢察官蔡佳恩提起上訴，檢察官
孟玉梅到庭執行職務。
中　　華　　民　　國　　109 　年　　3 　　月　　18　　日
                  刑事第二十一庭審判長法　官  許宗和
                                      法　官  黃惠敏
                                      法　官  章曉文
以上正本證明與原本無異。
不得上訴。
                                      書記官  陳媖如
中　　華　　民　　國　　109 　年　　3 　　月　　20　　日
附錄本案論罪科刑法條
中華民國刑法第305條
以加害生命、身體、自由、名譽、財產之事恐嚇他人，致生危害
於安全者，處2年以下有期徒刑、拘役或9千元以下罰金。